【裁判字號】    97,重上,55
【裁判日期】    980429
【裁判案由】    租佃爭議
【裁判全文】
臺灣高等法院高雄分院民事判決          97年度重上字第55號
上  訴  人  丙○○
訴訟代理人  林維毅律師
被 上訴 人  壬○（己○○之承受訴訟人）
            癸○○（己○○之承受訴訟人）
            甲○○○
            辛○○
            戊○○
            乙○○○
            庚○○
            丁○○
共      同
訴訟代理人  周春米律師
上列當事人間因租佃爭議事件，對於民國97年5 月20日臺灣屏東
地方法院96年度訴字第177 號第一審判決提起上訴，被上訴人並
為訴之追加，本院於98年4 月15日辯論終結，茲判決如下：
    主  文
上訴駁回。
被上訴人並應將坐落屏東縣屏東市○○段三二七地號如附圖所示
面積三九一八平方公尺土地返還於被上訴人外之其他共有人。
第二審及追加之訴訴訟費用均由上訴人負擔。
    事 實 及 理 由
壹、程序方面
一、被上訴人己○○於民國96年10月4 日死亡，由其子女壬○、
    癸○○繼承，其配偶林竹芳則拋棄繼承，業據被上訴人提出
    戶籍謄本、台灣士林地方法院家事法庭96年12月12日士院鎮
    家泰96年度繼字第1467號函、繼承系統表可稽（本院卷第65
    至69、75、76頁），並為上訴人所不爭，堪認屬實，壬○、
    癸○○聲明承受訴訟，核無不合，自應准許。
二、按第二審訴之變更或追加，非經他造同意，不得為之，但請
    求之基礎事實同一者，不在此限，民事訴訟法第446 條第1
    項、第255 條第1 項第2 款定有明文。被上訴人於原審主張
    上訴人向被上訴人承租坐落屏東縣屏東市○○段327 地號土
    地（下稱系爭土地），定有耕地三七五減租條例租約，經被
    上訴人終止租約為由，請求上訴人應將系爭土地之地上物除
    去後返還被上訴人。因系爭土地尚有其他共有人鄭敬儒、鄭
    景隆，被上訴人乃於本院追加請求上訴人並應將系爭土地返
    還於被上訴人外之其他共有人。經核被上訴人追加乃屬請求
    之基礎事實同一，應予准許。
貳、實體方面
一、被上訴人主張：系爭土地為伊等共有，伊等之被繼承人鄭有
    忠與上訴人之祖父曾繁雄前就系爭土地定有耕地租佃契約，
    租賃期間自62年6 月1 日起至68年5 月31日止。嗣鄭有忠、
    曾繁雄及上訴人之父相繼死亡，兩造於90年3 月21日始辦理
    變更登記，將前開耕地租約承租人變更為上訴人，出租人則
    變更為伊等。惟系爭土地於上訴人父親死亡前，已轉租予訴
    外人寅○○耕作，上訴人即有不自任耕作情事，租約應自始
    無效。上訴人縱無轉租之事，然上訴人自88年起迄今均未按
    期繳納地租，積欠地租達兩年之總額，伊等於95年6 月30日
    已向上訴人為終止租約之意思表示。兩造租約既已不存在，
    上訴人無權占用系爭土地，伊等自得依民法第767 條、第82
    1 條之規定，請求上訴人除去地上物及返還系爭土地於伊等
    及其他共有人。又上訴人於租約無效後仍繼續占用系爭土地
    ，因而受有利益，使伊等受有損害，伊等自得請求自91年7
    月1 日起至96年6 月30日止，按每年相當地租利益新台幣（
    下同）14,400元計算之不當得利，計72,000元。縱上訴人無
    不自任耕作情事，惟上訴人欠租已達兩年總額，經伊等終止
    租約後，上訴人仍占有系爭土地，亦有不當得利，乃依租賃
    契約地租請求權之法律關係，請求上訴人給付自91年7 月1
    日起至95年6 月30日止，按每年14,400元計算之地租，計57
    ,600 元 ，並基於不當得利返還請求權之法律關係，請求自
    95年7 月1 日起至96年6 月30日止，按每年相當地租利益14
    ,400 元 計算之利得，即14,400元。爰求為命上訴人應將系
    爭土地如附圖所示面積3,918 平方公尺土地上之地上物除去
    ，將該土地返還伊等及其他共有人；上訴人應給付伊等72,0
    00元，及自96年7 月1 日起至清償日止，按年息5%計算之利
    息；暨聲請以供擔保為條件之假執行宣告之判決。（被上訴
    人於原審請求上訴人除去地上物及交還土地之面積為3,902
    平方公尺，惟此係依系爭土地重測前之面積所記載，其真意
    應為請求出租之整筆土地，而系爭土地重測後之面積為3,91
    8 平方公尺，有土地登記謄本可稽，被上訴人於本院乃更正
    請求面積為3,918 平方公尺，業已補正前記載之欠缺，附此
    敘明。）
二、上訴人則以：伊並無未自任耕作或轉租情事，租佃爭議調處
    程序中兩造所為之陳述僅係為達成調解所為之讓步，應類推
    適用民事訴訟法第422 條規定，於該程序中所為之陳述，不
    得採為裁判之基礎。又系爭土地地租為每年1,200 臺斤稻穀
    ，因被上訴人散居各地，向由訴外人即伊之母親曾子○○於
    每年4 月及10月間，前往被上訴人辛○○住處，由辛○○依
    當日報紙所載稻穀價格，將每期600 臺斤稻穀折算為現金後
    ，以現金支付。於88年間，辛○○以原承租人曾繁雄死亡為
    由，拒絕受領地租，伊於辦妥租約變更登記後，數次前往繳
    納地租，均遭辛○○拒絕受領，是應屬被上訴人受領遲延。
    嗣於95年4 月間，辛○○前來收取約100,000 元地租時，曾
    子○○請求寬限俟上訴人方便時支付，經辛○○應允，故被
    上訴人已同意緩期清償。詎被上訴人隨即於同年6 月間申請
    租佃爭議調解，伊於調解程序仍一再表示願支付地租，伊並
    無拒不繳納地租情事，被上訴人終止租約尚屬無據等語，資
    為抗辯。
三、原審判決上訴人應將系爭土地上地上物除去，將前開土地返
    還被上訴人；上訴人應給付被上訴人63,000元，及其中50,4
    00元自96年7 月1 日起，其餘12,600元自96年7 月4 日起，
    均至清償日止，按年息5%計算之利息，並駁回被上訴人其餘
    之請求。上訴人不服，提起上訴，其上訴聲明：(一)原判決廢
    棄。(二)被上訴人在第一審之訴駁回。被上訴人則答辯聲明：
    上訴駁回，並為追加聲明：上訴人應將系爭土地如附圖所示
    面積3,918 平方公尺返還被上訴人外之其他共有人。上訴人
    則答辯聲明：追加之訴駁回。（至被上訴人敗訴部分未據聲
    明不服，業已確定。）
四、兩造不爭執及爭執事項
甲、不爭執事項：
  (一)系爭土地前由訴外人鄭有忠出租予訴外人曾繁雄，定有耕地
    三七五租約。嗣鄭有忠及曾繁雄死亡後，前開土地於89年12
    月5 日由上訴人向屏東縣屏東市公所申請租約變更登記，以
    被上訴人及上訴人名義續訂耕地三七五租約。
  (二)系爭土地目前種植香蕉，上訴人自以其名義續訂租約起，迄
    今未繳地租。
  (三)被上訴人於95年6 月30日，在屏東市公所耕地租佃委員會調
    處，當場向上訴人終止租約，上訴人有收到該終止意思表示
    。
乙、爭執之事項：
  (一)上訴人是否無自任耕作，而有租約無效情形？
  (二)上訴人是否欠繳地租達兩年之總額，業經被上訴人終止？
  (三)被上訴人得向上訴人請求積欠之地租為何？
  (四)租約無效或終止後，上訴人繼續占用系爭土地，是否受有不
    當得利？被上訴人得向上訴人請求不當得利數額為何？
五、上訴人是否無自任耕作，而有租約無效情形？
  (一)按調解程序中，調解委員或法官所為之勸導及當事人所為之
    陳述或讓步，於調解不成立後之本案訴訟，不得採為裁判之
    基礎，民事訴訟法第422 條定有明文。揆此規定係因調解委
    員在調解程序所為之勸導，旨在促使調解易於成立，當事人
    所為之陳述或讓步，亦不免有委屈求全之情形，故於調解不
    成立後之本案訴訟，法院及當事人均不受其拘束，故此規定
    與調解同性質之租佃爭議調處程序亦應類推適用，以符法意
    。
  (二)被上訴人主張上訴人有不自任耕作情事云云，固經上訴人於
    95年12月19日在屏東縣政府耕地租佃委員會調處時表示：系
    爭土地係伊大姑兒子即訴外人寅○○在耕種，在伊父親死亡
    前就已耕種，地租是由其二家合繳等語（原審卷第17頁）；
    且證人即在場之調處委員卯○○證稱：上訴人確於調處程序
    中有前開陳述之內容，上訴人陳述反反覆覆，有時說是僱工
    請大姑兒子種，有時說該大姑兒子會繳地租給他等語（原審
    卷第167 頁），證人即上開調處筆錄紀錄林麗鴛亦證稱：伊
    係依上訴人之陳述記載等語（本院卷第120 頁），惟該陳述
    內容係屬調解程序中當事人所為之陳述，依前揭說明，上訴
    人陳述不得採為裁判之基礎，而證人卯○○、林麗鴛之證述
    係基於上訴人於調處程序中之陳述而為，並非親自見聞上訴
    人有不自任耕作情事，亦無從採為不利上訴人之證據。
  (三)又證人寅○○證稱：上訴人在系爭土地上種植香蕉、稻子，
    上訴人有時請伊去幫忙耕作，伊未收取報酬，亦未繳納系爭
    土地之地租等語（原審卷第155 至156 頁），依其所述，系
    爭土地係由上訴人耕作，證人寅○○僅有時前往幫忙而已，
    尚難認上訴人有將系爭土地轉租他人而不自任耕作之事實。
  (四)被上訴人既未能證明上訴人有不自任耕作情事，則其主張兩
    造間租賃契約因上訴人不自任耕作而無效，即無足取。是被
    上訴人以上訴人於租約無效後仍繼續占有系爭土地，請求被
    上訴人返還不當得利之爭點，即毋庸再行審酌。
六、上訴人是否欠繳地租達兩年之總額，業經被上訴人終止？
  (一)按耕地租約在租佃期限未屆滿前，地租積欠達兩年之總額時
    得終止，耕地三七五減租條例第17條第1 項第3 款定有明文
    。又民法第440 條第1 項載，承租人租金支付有遲延者，出
    租人得定相當期限催告承租人支付，如承租人於其期限內不
    為支付者，出租人得終止契約。此項規定，於出租人依耕地
    三七五減租條例第17條第3 款終止契約時亦適用之（最高法
    院45年台上字第205 號判例參照）。
  (二)本件依卷附屏東縣鄉鎮市私有耕地租約登記簿所示（原審卷
    第64頁），兩造就系爭土地約定每年地租為1,200 臺斤稻穀
    ，又證人即上訴人之母曾子○○證稱：「（系爭土地原來是
    何人向被上訴人承租？）原來是我公公承租，我公公去世後
    ，由我大伯在耕作，契約沒有換過，我大伯過世後，由我先
    生在耕作，八十五年我先生過世後，我兒子八十六年左右退
    伍後，就由我兒子在耕作，有時候我會去幫忙，我很少去。
    」「（你們耕作之後有無繳納租金？）有，以前我先生在世
    時，都是我和我先生去繳納，我先生過世後，我請別人載我
    去繳，有收據，放在家裡，繳到什麼時候我忘了，最後一次
    是八十六、七年去繳租金，但被上訴人不收。之前繳租金是
    以我們去繳納當天的報紙稻穀價格來換算，每次繳租金都是
    在收割後去繳，一年收割二次，所以每年繳二次，大概是農
    曆五月份和十月份去繳。」等語（原審卷第151 至152 頁）
    ，而上訴人亦具狀表示：本件地租為每年1,200 臺斤稻穀，
    上訴人乃於每年4 月及10月，各繳納600 臺斤稻穀地租予被
    上訴人等，因被上訴人等散居各地，均由辛○○收取，收取
    方式係由上訴人之母子○○前往辛○○住處，辛○○則依當
    日報紙所載稻穀價格折算現金後，以現金支付，每次金額約
    7,000 餘元等語（原審卷第114 至115 頁）。足見兩造均默
    示同意系爭土地地租之繳納，係以當日報紙所載稻穀價格折
    算為現金後，以現金支付，且被上訴人委由辛○○代理被上
    訴人全體收取地租，並由上訴人於每年4 月及10月至辛○○
    住處繳納，應屬赴償債務而非往取債務，應堪認定。上訴人
    於本院抗辯其未曾繳交地租，並不知悉歷年繳交方式云云，
    乃與上開證人曾子○○證詞及上訴人自認情節相違，自無足
    取。
  (三)被上訴人主張兩造於89年12月5 日向屏東縣屏東市公所申請
    為租約變更登記，於90年3 月21日完成登記，以被上訴人及
    上訴人名義續訂耕地三七五租約，上訴人迄今未繳地租，為
    上訴人所不爭執，是上訴人已欠繳地租達兩年之總額，甚為
    明確。又辛○○於95年4 月6 日以高雄60支局第175 號存證
    信函向上訴人請求於95年4 月28日前給付88年至94年地租，
    此有存證信函及回執可按（原審卷第40至42頁），上訴人並
    表示於95年4 月8 日收受（本院卷第109 頁），自應有定相
    當期限催告上訴人支付，上訴人抗辯未限期催告云云，不足
    採取。至辛○○雖以其個人名義催告，然按代理人雖未以本
    人名義或明示以本人名義為法律行為，惟實際上有代理本人
    之意思，且為相對人所明知或可得而知者，自仍應對本人發
    生代理之效力，此即所謂之「隱名代理」（最高法院92年度
    台上字第1064號裁判意旨參照），本件由上開歷年繳租方式
    ，上訴人對於辛○○確有代理其餘被上訴人催收地租之權，
    應為其所知悉，並自認因被上訴人等散居各地，均由辛○○
    收取，收取方式係由上訴人之母曾子○○前往辛○○住處繳
    納，業已認定如前（詳六(二)所述）；且依存證信函已載明：
    「自你（指上訴人）繼承屏東市○○段327 號土地之承租以
    來已七年（民國八十八年至民國九十四年），未曾繳交田租
    ，累積應繳地租等已達116,928 元正（田租100,800 元，利
    息16,128元）……，請於本年四月二十八日以前匯入本人國
    泰世華銀行苓雅分行辛○○帳號000-00-000000-0 或來本人
    家繳交」等語，依此計算，其請求自88年至94年計7 年之地
    租為100,800 元，則每年地租為14,400元，此與被上訴人原
    審請求自88年1 月1 日起至96年7 月1 日止，每年地租14,4
    00元，計8 年半地租122,400 元（原審卷第123 頁），金額
    計算一致，亦與上訴人具狀所述每半年租金約7,000 餘元之
    情相符（原審卷第115 頁），足見該存證信函係請求全體出
    租人之地租，而非辛○○個人部分，甚為顯然。故上訴人自
    應明知辛○○所發上開存證信函，係兼代理其他被上訴人而
    為，是辛○○前開以個人名義向上訴人催繳地租之行為，應
    屬隱名代理，該催告效力應及於其餘被上訴人。另上訴人於
    89年12月5 日始向屏東縣屏東市公所申請為租約變更登記，
    於90年3 月21日完成登記，將承租人變更為上訴人名義，有
    台灣省屏東縣私有耕地租約登記簿可參（原審卷第64頁背面
    ），被上訴人催繳地租期間雖係自88年起至94年，惟按債權
    人就應給付之金額所為之過大催告，僅該超過部分不生效力
    ，尚難謂就債務人應給付部分亦不生催告之效力（最高法院
    70年台上字第3159號判例可資參酌），是就上訴人以其名義
    續訂租約後至94年止範圍內地租，仍生催告之效力。
  (四)上訴人雖抗辯，88年間辛○○以原承租人曾繁雄已死亡為由
    ，拒絕受領地租，於辦妥租約變更登記後，上訴人之母曾子
    ○○數次前往繳納地租，均遭辛○○拒絕，且上訴人於調處
    程序仍一再表示願支付地租，上訴人並非拒不繳納地租，而
    係被上訴人辛○○受領遲延云云。惟辛○○陳稱：87年以前
    均係上訴人之母親或父親來繳納租金，當時都有收取租金，
    88年伊知悉上訴人就租約尚未辦理繼承，所以上訴人大姑兒
    子交地租給伊，伊就不收取，請他們去辦理繼承，89年以後
    承租人就一直未拿租金給伊等等語（本院卷第121 頁），被
    上訴人雖因上訴人未辦理租約繼承登記，而拒絕收取地租，
    惟上訴人於90年3 月21日辦理租約變更登記後，自有繼續繳
    租之義務，上訴人未依據變更後之租約按期繳納地租，即屬
    給付遲延，被上訴人並無受領遲延可言。又上訴人固於調處
    程序表示願支付地租，此有96年3 月29日調處筆錄可稽（原
    審卷第7 頁），惟被上訴人於95年6 月30日已為終止租約之
    意思表示（詳後述之，六(六)），此為兩造不爭執事項，上訴
    人於終止租約後始表示願支付地租，且未現實提出給付，並
    無阻卻契約終止之效力。
  (五)上訴人復抗辯，於95年4 月間，辛○○前來收取約100,000
    元租金時，上訴人之母曾子○○請求寬限俟上訴人方便時支
    付，經辛○○應允云云，並舉證人丑○○為證，此為被上訴
    人所否認。依證人丑○○證稱：「（是否認識證人曾子○○
    ？）不認識，去年四月他向我買50塊藥布，我拿藥布去他家
    給他，當時曾子○○和一個六十幾歲的男子在談話，該男子
    走後，曾子○○跟我說，臨時來要收什麼地租的錢，那有這
    麼方便的事，曾子○○說如果有錢會拿去給他，其餘的事情
    我都不清楚。」「（你拿藥布給曾子○○時，該男子說的話
    你有無聽到？）有，曾子○○說有錢再拿去給他，該男子說
    好。」等語（原審卷第153 至154 頁），惟曾子○○所稱「
    有錢再給付」云云，衡情應係拒絕給付所為搪塞之詞，僅得
    認被上訴人前來收取地租，經曾子○○拒絕給付而已，被上
    訴人既未明確同意改為未定期限給付，兩造復未約定延緩清
    償之時期為何，難謂被上訴人已允諾其緩期清償，上訴人前
    開抗辯應不可採。
  (六)又本件地租收取方式係由上訴人之母曾子○○前往辛○○住
    處繳納，應屬赴償債務，業如前述，上訴人於接獲該存證信
    函後，迄未繳納地租，為上訴人所不爭，是被上訴人於95年
    6 月9 日委託辛○○向屏東市公所耕地租佃委員會申請調處
    ，並於95年6 月30日調處當日，向上訴人為終止租約之意思
    表示，有調解申請書、調解程序筆錄、委託書在卷可稽（原
    審卷第27至36頁），自屬有據。兩造間租賃契約既經被上訴
    人合法終止，其租約即自終止後向後失其效力。而系爭土地
    上目前由上訴人種植香蕉農作物，業據原審會同屏東縣屏東
    地政事務所勘驗現場屬實，製有複丈成果圖可憑（原審卷第
    134 至138 頁），又系爭土地之共有人除被上訴人外，尚有
    其他共有人鄭敬儒、鄭景隆，有系爭土地登記謄本可按（本
    院卷第46至48頁），是被上訴人基於民法第767 條、第821
    條之規定，請求上訴人將系爭土地上地上物除去後，將前開
    土地返還被上訴人，並追加將系爭土地返還於被上訴人外之
    其他共有人，應屬有據。又被上訴人於原審請求上訴人除去
    地上物及交還土地之面積為3,902 平方公尺，於本院則請求
    3,918 平方公尺，係因土地重測前後面積更正所致，被上訴
    人於原審係依租約即系爭土地重測前之面積記載，然其真意
    應係請求出租之整筆土地，而系爭土地重測後之面積為3,91
    8 平方公尺，有土地登記謄本可稽，上訴人占有面積亦為3,
    918 平方公尺，有上開複丈成果圖足參，是被上訴人於本院
    更正請求面積為3,918 平方公尺（本院卷第118 頁），應屬
    補正前記載之欠缺，附此敘明。
七、被上訴人得向上訴人請求積欠之地租為何？
  (一)上訴人自以其名義續訂租約至被上訴人於95年6 月30日終止
    租約時止，均未繳納地租，則被上訴人請求上訴人給付自91
    年7 月1 日起至95年6 月30日止積欠之地租（原審卷第188
    頁），即屬有據。又兩造均同意本件地租計算方式以稻穀價
    格折算現金計算，並以96年7 月4 日當日稻穀價格為準，而
    96年7 月4 日當日稻穀價格，每百公斤1,750 元，故1,200
    臺斤為12,600元（即1,200 臺斤＝720 公斤，1,750 ÷100
    ×720 ＝12,600）等情（本院卷第109 頁），是每年地租1,
    200 臺斤應為12,600元，則被上訴人向上訴人請求自91 年7
    月1 日起至95年6 月30日止共4 年之地租為50,400元（12,6
    00×4 ＝50,400），自堪採取。
  (二)又被上訴人於95年4 月6 日即催告上訴人給付地租，上訴人
    則於同月8 日收受，則被上訴人請求自催告後之96年7 月1
    日起至清償日止之法定遲延利息，應屬有據。
八、租約終止後，上訴人繼續占用系爭土地，是否受有不當得利
    ？被上訴人得向上訴人請求不當得利數額為何？
  (一)按無法律上之原因而受利益，致他人受損害者，應返還其利
    益，但依其利益之性質或其他情形不能返還者，應償還其價
    額，民法第179 條前段、第181 條後段分別定有明文。又無
    權占有他人土地，可能獲得相當於地租之利益，為社會通常
    之觀念。查上訴人於兩造間租賃關係終止後，仍繼續使用系
    爭土地迄今，業據原審勘驗現場屬實，已如前述（詳六(六)）
    ，上訴人自受有相當於地租之不當得利。被上訴人請求上訴
    人給付自95年7 月1 日起至96年6 月30日止不當得利，即屬
    有據。
  (二)經審酌兩造就系爭土地原定有耕地租約，認以兩造原約定租
    金計算不當得利之數額尚屬適當，並為兩造表示不爭執（本
    院卷第109 頁），則被上訴人向上訴人請求自95年7 月1 日
    起至96年6 月30日止計1 年之不當得利為12,600元，核屬可
    採。
  (三)又按受領人於受領時，知無法律上之原因或其後知之者，應
    將受領時所得之利益，或知無法律上之原因時所現存之利益
    ，附加利息，一併償還，民法第182 條亦有明定。本件被上
    訴人於95年6 月30日終止租約，上訴人於是日即應知悉上開
    無法律上原因情事，是被上訴人請求自原審追加狀於96年7
    月4 日送達上訴人之日起至清償日止之法定遲延利息，尚屬
    有據（被上訴人超過此部分利息之請求，業經原審駁回確定
    ，非本件審判範圍）。
九、綜上所述，被上訴人主張上訴人不自任耕作，契約自始無效
    ，固屬無據，惟其合併主張兩造間之租賃契約經被上訴人依
    法終止，洵屬可採，上訴人於契約終止後仍繼續占用系爭土
    地，則被上訴人本於民法第767 條、第821 條之規定，請求
    上訴人將系爭土地上地上物除去後，返還系爭土地予被上訴
    人，並追加將系爭土地返還於被上訴人外之其他共有人，暨
    契約終止前本於租賃契約之法律關係請求逾期未繳地租50,4
    00元，及自96年7 月1 日起至清償日止，按年息5%計算之利
    息，終止後依據不當得利之法律關係請求12,600元，及自96
    年7 月4 日起至清償日止，按年息5%計算之利息，為有理由
    ，應予准許。又上開應准許部分，被上訴人聲請以供擔保為
    條件之假執行宣告，自應准許。原審判命上訴人為上開給付
    ，並為假執行之宣告，核無違誤，上訴意旨，仍執陳詞，指
    摘原判決不當，求予廢棄，為無理由，應駁回其上訴。又本
    件事證已臻明確，兩造其餘之攻擊防禦方法及舉證，核與判
    決結果不生影響，爰不予論列，附此敘明。
據上論結，本件上訴為無理由，被上訴人追加之訴為有理由，依
民事訴訟法第449 條第1 項、第78條，判決如主文。
中    華    民    國    98    年    4     月    29    日
                            民事第五庭
                                審判長法官  蔡明宛
                                法      官  曾錦昌
                                法      官  魏式璧
以上正本證明與原本無異。
如對本判決上訴，須於判決送達後20日內向本院提出上訴狀，其
未表明上訴理由者，應於上訴後20日內向本院提出上訴理由書（
均須按他造當事人之人數附繕本）。上訴時應提出委任律師或具
有律師資格之人之委任狀，並依附註條文規定辦理。
中    華    民    國    98    年    4     月    29    日
                                  書  記  官  林明威
附註：
民事訴訟法第466 條之1 ：對於第二審判決上訴，上訴人應委任
律師為訴訟代理人，但上訴人或其法定代理人具有律師資格者，
不在此限。
上訴人之配偶、三親等內之血親、二親等內之姻親，或上訴人為
法人、中央或地方機關時，其所屬專任人員具有律師資格並經法
院認適當者，亦得為第三審訴訟代理人。第1 項但書及第2 項情
形，應於提起上訴或委任時釋明之。


司法院資訊處製作；財團法人民間司法改革基金會備份。
